【裁判字號】    90,簡上,91
【裁判日期】    920610
【裁判案由】    確認本票債權不存在
【裁判全文】
臺灣臺南地方法院民事判決    九十年度簡上字第九一號
    上  訴  人  上裕開發股份有限公司
    法定代理人  乙○○
    訴訟代理人  謝依良律師
    被上訴人    佳園建設份有限公司    設台南縣永康市○○路三五五巷八弄一號
                              .
    法定代理人  甲○○        .
    訴訟代理人  徐美玉律師
                黃紹文律師
                黃溫信律師
右當事人間請求確認本票債權不存在事件，上訴人對於中華民國九十年二月二十七日
臺灣臺南地方法院新市簡易庭八十九新年簡字第五二八號第一審判決提起上訴，本院
判決如左：
    主      文
上訴駁回。
第二審訴訟費用由上訴人負擔。
    事      實
甲、上訴人方面：
    一、聲明：
      （一）原判決廢棄。
      （二）確認被上訴人所執有以上訴人為發票人，如原審宣示判決筆錄附表所示
            之本票，其票據債權（含票面金額及利息）不存在。
      （三）第一、二審訴訟費用由被上訴人負擔。
    二、陳述：除與原審判決書所載者相同茲予引用外，補稱：
      （一）依票據法第十三條之規定，票據債務人衹不得以自己與發票人或執票人
            之前手間所存抗辯之事由，對抗執票人，若以自己與執票人間所存抗辯
            之事由資為對抗，則非法所不許（最高法院四十六年台上字第一八三五
            號判例意旨參照），系爭本票係案外人蔡百細為其與被上訴人間之八十
            七年八月十日合作協議書及八十九年元月四日協議書而冒上訴人之名義
            所簽發，況縱認蔡百細有權簽發系爭本票，上訴人亦得以自己與被上訴
            人間所存下述抗辯之事由，資為對抗。
      （二）八十七年八月十日之合作協議書對上訴人不生效力：按依台灣台南地方
            法院檢察署八十九年度偵字第一二二○六號案偵查卷，證人方豪德於八
            十九年十一月十七日證稱：「（問：在談合作是上裕公司何人出面）是
            蔡百細及上裕公司原負責人張弘武，張弘武並出面簽字」，惟觀諸八十
            七年八月十日合作協議書之「張弘武」二處筆跡與張弘武本人於公證人
            面前簽名之筆跡明顯不同，足證方豪德所言不實，顯然張弘武並未出面
            簽定八十七年八月十日合作協議書，亦無授權案外人蔡百細處理八十七
            年八月十日合作協議書等相關事宜。另對照案外人蔡百細出具權利義務
            關係說明書，自陳其前以上裕開發股份有限公司代表人之名與佳園建設
            股份有限公司間所簽訂之所有協議書，均未經上裕公司之同意、授權或
            委任，益證案外人蔡百細確無處理八十七年八月十日合作協議書等相關
            事宜之權限，是上開合作協議書對上訴人自不生效力。
      （三）退步言，縱認八十七年八月十日之合作協議書有效，被上訴人亦無從要
            求上訴人履行該合作協議書，蓋：
            １、上訴人並無履行八十七年八月十日合作協議書之義務：依兩造八十
                七年八月十日合作協議書第五條第一項規定，被上訴人於簽訂協議
                書時，須支付新台幣參仟萬元正，以作為合作開發之保證金，合建
                案簽約後轉作土地買賣價款，然遍查上訴人公司帳戶及帳冊資料，
                被上訴人並無支付參仟萬元之款項予上訴人，被上訴人既未依約支
                付參仟萬元，上訴人基於同時履行抗辯之主張，亦無履行系爭契約
                之義務。
            ２、被上訴人並未向洪順賢價購土地及建物，上訴人自無從履行承購之
                義務：上訴人否認被上訴人已向洪順賢價購取得坐落台北市大安區
                ○○段二小段九五八地號，其中應有部分八十四分之六之土地及其
                上門牌號碼台北市○○○路○段二一一號二樓之一，所有權全部之
                建物之所有權，蓋上開土地及建物仍屬洪順賢所有，有附呈之登記
                謄本影本可稽。況依合作協議書第七條規定，上訴人及案外人蔡百
                細苟未能完成地主合建契約之簽訂，或已簽訂之合建契約其合建條
                件未經被上訴人同意時，「上訴人及蔡百細」須無條件承購被上訴
                人「已收購」本案之私有土地，並承擔被上訴人因本案所支出之相
                關成本，故被上訴人欲請求「上訴人及蔡百細」履行無條件承購被
                上訴人「已收購」之私有土地之義務，則需先行取得相關土地之所
                有權或能將相關土地之所有權移轉登記予上訴人及蔡百細，「上訴
                人及蔡百細」始能於承購之後取得相關土地之所有權，方符事理之
                平，而被上訴人既自承未取得洪順賢所有座落北市○○○○段二小
                段九五八地號，其中應有部分八十四分之六之土地及其上門牌號碼
                台北市○○○路○段二一一號二樓之一所有權全部之建物之所有權
                ，上訴人究應向被上訴人承購何項「已收購之私有土地」？
            ３、被上訴人縱有收購洪順賢土地及建物，除與上訴人無涉外，亦違反
                系爭合作協議書之約定：蓋依被上訴人與洪順賢所訂立之不動產買
                賣契約書，至多只可證明被上訴人有向洪順賢購買房地，並無從證
                明洪順賢之房地，係上訴人依八十七年八月十日合作協議書第五條
                第二項規定先行收購後，再賣予被上訴人，是被上訴人縱有收購洪
                順賢之房地，亦與上訴人無涉。再依系爭合作協議書第五條第二項
                規定，蔡百細與上訴人每收購私有土地達三千萬元時，被上訴人始
                有購買及付款之義務，今洪順賢之不動產價值顯未達三千萬元，被
                上訴人縱已價購洪順賢之不動產，其價款既未合於上開規定，自無
                權要求上訴人依約價購洪順賢之不動產。另被上訴人主張三千萬元
                之「額度利益」，係在使被上訴人公司於上訴人收購私有地未達三
                千萬元額度時，可拒絕與上訴人會算或換約，且洪順賢名下之土地
                乃上訴人與蔡百細收購後登記予洪順賢名下，被上訴人公司依其指
                定與洪順賢簽約並支付該價金，因為整體土地開發合建遲未達成，
                才未將土地移轉予被上訴人公司名義，而以設定抵押權之方式登記
                云云，上訴人否認之，蓋若果洪順賢名下土地係上訴人與蔡百細「
                收購」後登記予洪某名下，則被上訴人自應給付上訴人價金，而非
                給付予洪順賢，再者被上訴人若係支付洪某一千七百八十七萬元，
                何以僅設定一千七百萬元之最高限額抵押權？凡此均與常情有違。
      （四）日期記載八十九年元月四日之協議書及系爭二紙本票，業因解除條件成
            就而失其效力：縱認蔡百細係以其為上裕公司實際負責人之身份或代理
            上裕公司法定代理人張弘武之身份，簽署日期記載八十九年一月四日之
            協議書及簽發系爭二紙本票，並授權被上訴人公司人員填載日期，惟蔡
            百細雖於八十八年十一月底、十二月初授權上訴人佳園公司經其董事會
            同意後，在系爭協議書及本票上填載日期，惟其為本項授權行為時，亦
            同時表示：「（八十九年一月四）當天我不在場，協議書條款我有同意
            ，我也有跟方豪德說股權可能轉讓，所以上訴人上裕開發股份有限公司
            要做變更。」、「（蔡百細告訴方德豪股權要更動，用意何在？）如果
            我的股權轉讓給他人的話，我就不能代表上訴人上裕開發股份有限公司
            簽署這協議書。」「（你用印之後，如果股權已移轉而上訴人佳園建設
            股份有限公司尚未用印，這種情形，訂協議書有無談到如何處理？）當
            時沒有具體談到，但有說如果是這種情形就要將上訴人上裕開發股份有
            限公司的名義改為其他公司。」等語，而方德豪亦表示：「蔡百細是有
            告知股權有可能變更，將來可能用別的公司名義，並沒有針對特別的話
            題」等語，可見縱認蔡百細於八十八年十一月底、十二月初簽發系爭協
            議書及本票，並授權被上訴人公司經其董事會同意後，在系爭協議書及
            本票上填載日期，惟其所為上開法律行為，係附有解除條件，即「苟被
            上訴人佳園公司經其董事會同意後，在系爭協議書及本票上填載日期時
            ，證人蔡百細及其餘上裕公司股東邱珍妮等人對上訴人上裕公司之股權
            發生變動，不再是上訴人上裕公司之股東時，證人蔡百細即無權以其為
            上訴人上裕公司實際負責人之身分或代理上訴人上裕公司當時法定代理
            人張弘武，簽署系爭協議書及本票」，故蔡百細嗣於八十八年十二月二
            十七日與訴外人晉祥投資股份有限公司簽訂股權買賣契約書，亦在契約
            第三條第二項約定「基於乙方（按指證人蔡百細及邱珍妮等六人）同時
            為上裕公司之經營者，應於本契約簽定時停止一切對外法律行為，將全
            部經營權移交甲方（按指晉祥投資股份有限公司）或甲方指定之第三人
            ‧‧‧‧」等語。故蔡百細及其餘上裕公司股東邱珍妮等人嗣於八十八
            年十二月二十七日將其對上訴人公司所有股份全部出售予訴外人晉祥投
            資股份有限公司，於斯時（即八十八年十二月二十七日）解除條件已成
            就，依民法第九十九條第二項之規定，蔡百細前開簽署系爭協議書、本
            票及授權上訴人佳園公司經其董事會同意後，在系爭協議書及本票上填
            載日期之行為，均失其效力，上訴人自不得持系爭協議書及本票對上訴
            人有所主張。
      （五）八十九年元月四日之協議書並未成立：按「對話為要約者，非立時承諾
            ，即失其拘束力」，民法第一百五十六條定有明文。證人蔡百細於原審
            證稱：「（八十九年一月四日協議書）不是在八十九年一月四日簽的，
            是在八十八年十一月底或十二月初，日期是原告佳園建設股份有限公司
            填上去的‧‧‧‧當時是我先寫好後交給原告佳園建設股份有限公司『
            要交給董事會同意』，同意後才蓋章並填上日期」等語，可見證人蔡百
            細於八十八年十一月底或十二月初，代理上裕公司（上訴人仍否認蔡百
            細有代理權）與被上訴人公司之方豪德簽訂本件協議書之際，方豪德並
            未代理被上訴人公司立即為承諾，揆諸上揭民法第一百五十六條規定，
            蔡百細代理上訴人公司所為關於本件協議書之要約，即因被上訴人公司
            未立即承諾而失拘束力，故縱被上訴人公司嗣因董事會通過而於本件協
            議書上填載八十九年元月四日之日期，至多只能視為另一新要約而無從
            視為承諾，是則兩造對本件協議書顯然並未因意思表示一致而成立契約
            ，被上訴人執持此一未成立之協議書而為主張自屬無據。再者，縱認蔡
            百細於八十八年十一月底、十二月初簽發系爭協議書及本票時，允許被
            上訴人公司經其董事會同意後，再為承諾，則因被上訴人並未於其董事
            會同意後立即為承諾，亦應認上訴人所為要約失其拘束力（民法第一百
            五十七條參照）。
      （六）系爭二紙本票欠缺「發票日」之記載，應屬無效：
            １、被上訴人無權填戴系爭二紙本票之發票日：按被上訴人主張系爭票
                據之簽發，係由蔡百細本於上裕公司當時董事長張弘武之授權，於
                兩造八十九年一月四日訂立協議時，依協議書之約定交付，佳園公
                司副總經理方豪德先生在填載當天協議書契約日期時，請求蔡百細
                將本票之發票日填載完成（八十九年一月四日），蔡百細表示：請
                方豪德順手一併填載即可之事實，有該八十九年一月四日協議書可
                稽云云，並不實在。蓋證人蔡百細業於九十年八月十四日於另案到
                庭結證證稱：八十九年元月四日協議書及系爭二紙本票上之日期，
                係佳園公司自行填載的，其於八十九年元月四日當天並未在場等語
                。足證上訴人或蔡百細均未授權被上訴人填載系爭二紙本票之「發
                票日」，另參酌系爭二紙本票左邊之授權書，亦僅授權填載「到期
                日」，審酌非屬本票應記載事項之「到期日」，尚需於授權書載明
                授權意思，則屬應記載事項之「發票日」事涉票據效力問題，若果
                確有授權真意，自應於授權書上載明授權填載發票日之意思，否則
                ，即應認發票人無此授權意思，顯然系爭二紙本票之發票行為未完
                成，應屬無效票據無疑。
            ２、系爭二紙本票為空白票據，係屬無效票據：系爭二紙本票之「發票
                日」並非發票人蔡百細所填載，而係被上訴人自行填載乙節，被上
                訴人並不爭執，是本件爭點厥為系爭二紙本票欠缺應記載事項之填
                載是否有效。經查：我國票據法對於空白票據並無明文規定，而其
                第十一條第二項雖云「執票人善意取得已具備本法規定應記載事項
                之票據者，得依票據文義行使權利；票據債務人不得以票據原係欠
                缺應記載事項為理由，對於執票人主張票據無效」，但亦僅係關於
                善意執票人得為權利之行使及債務人抗辯權之限制之規定，尚難採
                之而謂票據法有空白票據之明定。是空白票據不能被認為票據法上
                之票據（司法院第三期司法業務研究會民事法律專題研究（二）第
                336至338頁參照）。據上說明，系爭二紙本票既欠缺發票日之填載
                而為空白票據，自不能被認為票據法上之票據，被上訴人自不能據
                此為何主張。
    三、證據：除援用原審之立證方法外，另提出八十七年八月十日合作協議書一份
        、認證書一份、蔡百細撰寫之權利義務關係說明書一份、上訴人公司變更登
        記事項卡一份、起訴狀影本一份、土地及建物登記謄本各一份、偵查刑事傳
        票一份、本院九十年度重訴字第七七號案件言詞辯論筆錄節本及該案民事判
        決各一份、股權買賣契約書六份、台灣高等法院台南分院九十一年度重上字
        第四九號民事判決一份、第三審上訴理由狀一份等為證。
乙、被上訴人方面：
    一、聲明：如主文所示。
    二、陳述：除與原審判決書所載者相同茲予引用外，補稱：
      （一）關於張弘武簽名為真正及蔡百細乃有權代理部分：
            １、本件上訴人上裕開發股份有限公司（下稱上裕公司）所提出其前法
                定代理人張弘武於八十六年六月二十四日在台灣台北地方法院公證
                處之簽名與本件兩造間合作協議書「張弘武」之簽名筆跡相似，有
                該二份簽名可供比對，上訴人主張筆跡不同，乃一己之臆測（且縱
                屬其主張可採，亦無礙蔡百細有權代理之法律效果，詳後述）。
            ２、兩造間之八十七年八月十日合作協議書係由上訴人上裕公司之法定
                代理人張弘武，以上裕公司法定代理人之身分到場親自簽名之事實
                ，業據張弘武在台灣台南地方法院檢察署八十九年度偵字第一二二
                ０六號被告蔡百細涉嫌偽造有價證券偵查案件八十九年十一月二十
                四日調查時到庭結稱：（問張弘武）「上裕公司與佳園建設、蔡百
                細三方合作師大案，是否也委託蔡百細處理」？張弘武答：「是的
                ，但因我本人是公司負責人，我仍有出面，之於營運狀況都委任蔡
                百細出面」，（問）：「你們所有之股東都有授權給蔡百細處理業
                務」？（答）：「有」等語明確，並由原審調取前揭刑事卷查明在
                卷，上訴人否認張弘武簽名之真正，不足採信。況印章與簽名有同
                等之效力，民法第三條第二項亦定有明文，本件合作協議書上有上
                訴人上裕公司之公司印章，並有張弘武之印文，又上裕公司（含全
                部股東）均同意蔡百細簽立契約之事實，亦據張弘武、蔡百細於前
                開刑案中證述明確，揆諸上開民法規定，自不再以張弘武簽名為必
                要。
            ３、上訴人雖提出蔡百細書立之權利義務關係說明書，主張蔡百細承認
                「師大案係無權代理簽立」等語。惟查：被上訴人並不知蔡百細與
                上裕公司間有此一權利義務說明書，且依該權利義務說明書第二行
                之記載，該權利義務之說明所規範者，係「台北市○○區○○段二
                小段之土地」，亦非本件「台北市○○段（師大案）」，上訴人援
                引該權利義務說明書為本件師大案之抗辯，尚屬無據，況據蔡百細
                於前揭刑事偽造有價證券中陳明：「該權利義務說明書，乃八十九
                年一月十三日股權移轉之後所定，之所以在說明書上述及與上裕公
                司無關，是因為當時（我將）上裕公司股權移轉了，我仍與佳園公
                司有新案要合作，故不能以上裕公司之名義與佳園續訂，故才以此
                說明」等語在卷，足見該權利義務說明書縱屬真正，亦是蔡百細基
                於上裕公司最大股東之身分將股權移轉予乙○○等人（即上裕公司
                目前法定代理人）後，彼此間權利義務內部分擔或股權價值之約定
                ，對被上訴人不生效力，上訴人據與該權利義務說明書否認上裕公
                司之責任，亦無理由。
      （二）關於本件師大案之契約內容，是否為上裕公司登記之業務部分：
            １、本件上訴人與被上訴人及第三人蔡百細於八十七年八月十日簽訂合
                作協議書（依該協議書簡稱佳園公司為甲方，第三人蔡百細為乙方
                ，上裕公司為丙方），其內容略以：甲乙丙三方共同開發如協議書
                附圖所示之台北市○○區○○段土地（該開發案簡稱師大案），合
                作期間自八十七年八月十日至八十七年十二月三十一日（嗣合意展
                延至八十八年四月三十日），於該共同合作開發案中，丙方即本件
                上訴人必須負責之內容為：（一）上裕公司及蔡百細負責收購該協
                議書附圖紅色部分所示即坐落台北市○○區○○段二小段九五八地
                號私人所有之土地及其上建物，（二）就該協議書附圖所示鄰近上
                開九五八地號之同段九五三、九五三之二、九五三之四等公有土地
                ，則需以甲方佳園公司之名義與公有地地主簽立合建契約，共同興
                建住宅大樓，（三）丙方即本案上訴人上裕公司並應分擔該師大案
                房屋興建設計費之百分之五十，此有合作協議書一份在卷可稽（內
                容參見契約第一條、第二條），本件被上訴人另案起訴請求本件上
                訴人履行契約（鈞院八十九年度重訴字第七七號），起訴時因已檢
                附契約原本可為對照，從而未一一援引上開師大案合作協議之全部
                詳細內容，僅敘及契約內容略以（參見卷附上訴人所提出之起訴狀
                第三頁第四行）：「共同負責居間．．．．」，本件上訴人因而以
                該陳述，主張被上訴人不爭執上裕公司於師大案所從事者乃居間仲
                介之業務，尚屬誤會，且屬無據，合先陳明。
            ２、查依前開師大案合作協議中本件上訴人上裕公司所負責工作內容之
                記載，上訴人所稱：「上裕公司所從事者為居間業務」，縱使成立
                ，亦僅可說明前述金華段九五三等三筆公有地，以佳園公司名義與
                地主訂立合建契約部分，至於上裕公司另須負責以自己之名義及成
                本收購該九五八地號私有土地及其上建物，並須分擔興建設計費分
                擔則未論及，上訴人該收購私有土地及分擔興建設計費用，顯非居
                間行為無疑，上訴人將合作協議之內容割裂，主張其從事者僅為居
                間仲介業務，並不足採。
            ３、依前述三方合作協議內容觀之，兩造公司係透過將既有（舊有）建
                物拆除騰空原基地，合併鄰近公有土地，共同開發興建住宅大樓（
                上訴人並且需分擔房屋興建設計費用之二分之一），而為出售或利
                用之行為，其業務之內容即為一般所謂社區更新，顯然與上訴人公
                司登記營業項目：住宅及大樓開發租售業相當，而為其公司登記範
                圍內事項（否則請上訴人說明何謂開發），上訴人辯稱該土地合作
                開發興建住宅大樓並非其公司登記業務，與常情有違，為無理由。
            ４、退一步言，縱認系爭合作協議非上訴人上裕公司公司營業登記所稱
                ：「住宅大樓開發租賃業」事項，但按公司法第十五條第一項：「
                公司不得經營登記範圍以外之業務」，乃取締規定，非效力規定，
                即公司因經營登記範圍外業務而與他人訂立契約，除契約本身有違
                反強制或禁止規定或有違背公序良俗等無效原因外，該契約（即登
                記營業範圍外業務之契約）仍屬有效。經查，本件兩造間之合作協
                議無何違反強制或禁止規定並合於公序良俗，且係由上訴人之法定
                代理人即董事長張弘武代表上裕公司有權為之，該合作協議自屬有
                效，上訴人以違反公司法第十五條第一項之取締規定，主張對上裕
                公司無效，揆諸前開公司法第十五條法律效果之說明，應屬無據。
            ５、再退一步言，縱使認為兩造間之師大案合作開發協議，上訴人所從
                事者為其公司登記營業範圍以外之業務，且該違反公司法規定之契
                約行為為無效。惟按無效法律行為之當事人於行為時知其無效或可
                得而知者，應負回復原狀或損害賠償責任，民法第一百十三條亦定
                有明文，本件上訴人知悉其本人營業登記項目，卻訂立所謂其營業
                項目以外之無效契約，依前揭民法無效法律行為之規定，亦應負返
                還被上訴人因該合作協議所支付金額之責任。本件被上訴人公司在
                系爭合作開發師大案期間，曾經支付上訴人公司新台幣（下同）三
                千萬元，並支付二千五百三十七萬八千零八十一元之相關費用（關
                於洪順賢價金部分詳後述），因上裕公司未能履約，上訴人公司當
                時之董事長張弘武乃授權其公司之占有股權最大股東即董事蔡百細
                全權處理與被上訴人間合作協議保証金及價款返還事項，蔡百細遂
                於八十九年一月四日代理上訴人與被上訴人達成協議內容略以：茲
                以原協議開發履行期間業已屆期而未能開發，乙方（即蔡百細）、
                丙（即本件上訴人上裕公司）依協議應返還甲方（即佳園公司）之
                支出包括保證金、購地價款、代書費及以年利率百分之十計算之利
                息中（全部合計五千五百三十七萬八千零八十一元），乙、丙方同
                意八十九年一月四日簽立本約時返還三千萬元，餘額二千五百三十
                七萬八千零八十一元以八十九六月三十日為屆期，乙、丙方並同為
                發票人開立系面額一千七百八十九萬八百六十元及七百四十八萬七
                千二百二十一元之二張本票交付甲方，本票到日授權佳園公司填載
                （即系爭本票二紙），蔡百細基於上裕公司之授權，乃簽發系爭二
                張本票交付予被上訴人副總經理方豪德之事實，亦有協議書可稽，
                並據上訴人當時之法定代理人張弘武及蔡百細在前揭偽造有價證券
                案件陳述明確，由該協議書及證人陳述，可見被上訴人公司確有因
                師大案合作協議支付該五千五百三十七萬八千零八十一元，不論依
                民法無效行為損害賠償之規定，或本於八十九年一月四日之（清算
                ）協議，上訴人均負有返還被上訴人之責任，上訴人既已依該協議
                之返還責任，簽立系爭本票交付被上訴人以供清償，依法自應負發
                票人責任。上訴人主張票據原因關係為合作開發，而未論及無效行
                為之法律效果及八十九年一月四日協議之效力，應不足採，為無理
                由。
      （三）關於收購第三人洪順賢所有門牌號碼台北市○○○路○段二二號二樓之
            一號房屋及基地部分：
            １、台北市○○區○○段二小段九五八地號土地應有部分十四分之六之
                土地及其上門牌號碼為台北市○○○路○段二一一號二樓之一房屋
                ，乃上裕公司與蔡百細收購後登記予洪順賢名下，佳園公司依其二
                人之通知與洪順賢簽訂買賣契約，並於八十七年八月二十七日匯款
                一千七百八十七萬元至洪順賢在第一銀行南台北分行帳戶之事實，
                有中國信託商業銀行匯款回條一只可稽，當時因整體開發是否能成
                就，尚不可知，所以，才未將上開上裕公司所有，以洪順賢名義登
                記之前述土地及建物移轉至佳園公司名下，而由佳園公司以設定抵
                押權之方式登記，亦有該土地及建物謄本在卷可稽，上裕公司主張
                佳園公司尚未向上裕公司收購該部分土地及建物，亦與事實不符。
            ２、前述上裕公司以洪順賢名義登記之九五八地號土地及房屋，為合作
                協議書所稱之私有土地，雖依兩造之合作協議，上裕公司或蔡百細
                應負責先收購，每達三千萬元再移轉或換約予佳園公司，惟該三千
                萬元之「額度利益」，係在保留佳園公司在上裕公司收購尚未達三
                千萬元額度時，可拒絕上裕公司或蔡百細移轉、換約之會算請求，
                該額度利益屬於佳園公司。上訴人主張其收購未達三千萬元時，佳
                園公司亦不得同意換約或移轉，與契約之意思不符。
            ３、依兩造八十七年八月十日師大案合作協議，上裕公司應無條件承購
                佳園公司已收購之私有土地，嗣兩造八十九年一月四日會算時，上
                裕公司就佳園公司因收購洪順賢土地房屋之價款承認列入清算，於
                協議書承諾返還，同時交付系爭本票表示遵期返還，有八十九年一
                月四日協議書可稽，依雙方協議上裕公司自有依約返還之責任。
            ４、被上訴人佳園公司與上訴人上裕公司八十七年八月十日之合作協議
                書，雖約定上裕公司或第三人蔡百細收購土地、房屋每達三千萬元
                再移轉或換約予佳園公司，惟姑不論該三千萬元之額度乃是保障佳
                園公司，即便就契約內容之履行而言，如經契約雙方當事人之合意
                ，即可變更或變動原約定內容，並就新約定發生法律效果。查本件
                佳園公司係由上裕公司通知而購買第三人洪順賢之房屋與基地，佳
                園及上裕公司就此一額度之修正均同意，佳園公司並於八十七年八
                月二十七日支付一千七百八十七萬元予洪順賢之事實，有不動產買
                賣契約書及中國信託商業銀行匯款回條可稽，上訴人上裕公司就互
                相同意所為之契約金額修正，否認其效力，為無理由。
      （四）關於票據無效部分：系爭票據之簽發係由蔡百細本於上裕公司當時董事
            長張弘武之授權，於兩造八十九年一月四日訂立協議時依協議書之約定
            交付，佳園公司副總經理方豪德先生在填載當天協議書契約日期時，請
            求蔡百細將本票之發票日填載完成（八十九年一月四日），蔡百細表示
            ：請方豪德順手一併填載即可之事實，有該八十九年一月四日協議書可
            稽，而方豪德之填載係本於共同發票人即本件上訴人上裕公司及訴外人
            蔡百細之授權之事實，業據證人蔡百細於另案（即台灣台南地方法院九
            十年重訴字第七七號履行契約事件）八十九年八月十四日庭訊時問：「
            協議書（及本票）的日期是否同意將日期交佳園公司填載」？蔡百細具
            結稱：「協議書（及本票）之日期，是延續八十七年的契約，由佳園建
            設股份有限公司用印之後，再填日期，由佳園建設股份有限公司來填即
            可」等語，則系爭本票上之發票日既係基於共同發票人即上訴人公司當
            時之法定代理人張弘武（上裕公司至八十九年一月二十七日始變更登記
            為乙○○）及實際經營人蔡百細之授權填載或代行，自屬於法有效、有
            據，上訴人自應負共同發票人責任，上訴人主張為無效票據，亦無理由
            。
      （五）末按和解者，謂當事人互相退讓以終止爭執或防止爭執發生之契約，和
            解有使當事人取得和解契約所訂明權利效果之效力，民法第七百三十六
            條、第七百三十七條定有明文。又契約當事人就契約事項雖無不明確或
            未發生爭執者，為免將來爭執，亦得為和解而準用和解之規定（史尚寬
            先生著債篇各論八二頁）。查本件兩造八十七年八月十日簽立合作協議
            契約八十七年十二月三十一日屆至，經雙方同意於八十八年一月七日簽
            立補充協議，延展契約至八十八年四月三十日，嗣八十八年四月三十日
            屆至，上裕公司仍無法履行，於八十八年底由第三人蔡百細代表上裕公
            司與被上訴人佳園公司達成協議，協議內容略以：「緣為台北市大安區
            ○○段九五八地段等土地開發事宜，三方於八十七年八月十日訂有合作
            協議書，．．．茲以原協議開發履行期限業已屆期而未能完成開發，三
            方協議如下：一、乙方（蔡百細）、丙方（上裕公司）依首開協議應連
            帶返還甲方（佳園）之支出包括保證金、購地價款、代書費及以年利率
            百分之十計算之利息（中），乙、丙方同意於簽立本約時返還新台幣三
            千萬元，餘額二千五百三十七萬八千零十八元於甲、丙方就台北市○○
            段二小段九九等地號土地開發案達成居間協議時，甲方同意此餘款自簽
            訂本協議之日至八十九年六月三十日止屆滿為清償期。三、乙、丙方應
            共同為發票人開立面額一千七百八十九萬八百六十元（屬保證金、購地
            款及代書費）及七百四十八萬七千二百二十一元（屬算至八十九年六月
            三十日止之利息）之兩張本票（本票到期日乙、丙方授權甲方填寫）交
            付甲方，以為前二次債務之擔保」等語，有該協議書附卷可稽，則不論
            洪順賢購地款金額是否符合原契約約定之三千萬元，上訴人於八十九年
            一月四日簽立補充協議時，就該數額亦未保留抗辯，已生確定爭執和解
            協議之效果，則依八十九年一月四日之協議，上訴人自應負契約及票據
            發票人之責任，上訴人上訴為無理由。
    三、證據：除援用原審之立證方法外，另提出八十九年一月四日協議書一份、匯
        款回條一份、不動產買賣契約書一份等為證。
丙、本院依職權調閱本院九十年度重訴字第七七號民事案卷。
    理      由
一、上訴人起訴主張：被上訴人持有以上訴人名義所簽發，如原審判決附表所示之本
    票二紙（以下簡稱系爭本票），並聲請本院裁定准予強制執行，惟因：系爭兩
    張本票乃源於兩造所簽定之八十七年八月十日合作協議書、八十九年一月四日協
    議書而來，然上訴人公司前負責人張弘武並未出面與被上訴人公司簽定該合作協
    議書，亦未授權案外人蔡百細處理該合作協議書等相關事宜，上訴人自可毋庸受
    該合作協議書之拘束，從而，上訴人自可毋庸給付系爭票款；縱認上訴人應受
    該合作協議書之拘束，然被上訴人既未依該合作協議之約定支付仟萬元予上訴
    人，被上訴人又未依該合作協議之約定先行收購相關土地所有權並移轉登記予上
    訴人及蔡百細，況洪順賢之不動產價值顯未達於三千萬元，是被上訴人縱已價購
    洪順賢之不動產，仍不得依該合作協議書之約定要求上訴人價購洪順賢之不動產
    ，從而，上訴人亦可毋庸給付系爭票款；更何況兩造所簽訂之八十九年元月四
    日協議書及系爭二紙本票，業因解除條件成就而失其效力，縱或不然，該八十九
    年元月四日協議書亦因被上訴人公司並未就對話意思表示立即為承諾，而失其拘
    束力，所以兩造就該協議書並未意思表示一致而成立，從而，上訴人亦可毋庸給
    付系爭票款；更有甚者，系爭兩紙本票因自始欠缺發票日之記載，應屬無效之
    票據，從而，上訴人亦可毋庸給付系爭票款；且兩造又為系爭本票之直接前後手
    ，上訴人自得執上開事由憑以對抗執票之被上訴人，爰提起本訴請求確認被上訴
    人所持有系爭本票之票據債權（含票面金額及利息）不存在等語。
二、被上訴人則以：蔡百細係於上訴人公司尚未變更負責人之前，受上訴人公司前
    法定代理人張弘武之授權，全權處理本件兩造間土地開發之合作協議保證金及價
    款返還等事宜，因而簽發系爭本票交被上訴人收執，故上訴人自應受該八十七年
    八月十日合作協議書、八十九年一月四日協議書之拘束，且蔡百細既係於代理權
    限內，以上訴人公司之名義並加蓋上訴人及其法定代理人張弘武之印章於系爭票
    據上為發票人，自應由上訴人公司負系爭本票之發票人責任；兩造所簽訂之八
    十七年八月十日合作協議書，固有約定上訴人或蔡百細需收購房屋土地每達仟
    萬元再移轉予上訴人，但兩造嗣於八十九年一月四日會算時，上訴人就被上訴人
    因收購洪順賢房屋土地之價款既已承認列入會算，並於協議書承諾返還三千萬元
    予被上訴人，同時交付系爭本票表示遵期返還，而被上訴人又確有收購洪賢順之
    房屋土地，自應認兩造已經合意變更原約定之內容，並應受新約定內容之拘束，
    況上訴人既已簽訂八十九年一月四日補充協議，且上訴人於簽立該補充協議時又
    未表示保留抗辯，亦應解為八十九年一月四日之補充協議已生和解之效力，上訴
    人自應依約履行；否認兩造所簽訂之八十九年元月四日協議書，係約定附有解
    除條件，否認就該八十九年一月四日協議書，兩造間有意思表示不一致之情事，
    上訴人主張該八十九年一月四日協議並未成立生效云云，並不足採；系爭本票
    上之發票日，係方豪德基於共同發票人即上訴人公司當時之法定代理人張弘武（
    上裕公司至八十九年一月二十七日始變更法定代理人為乙○○）及實際經營人蔡
    百細之授權而填載或代行，自屬於法有效，上訴人自應負共同發票人之責任等語
    ，資為抗辯，並求為判決如主文所示。
三、查本件有關上訴人主張：被上訴人持有以上訴人名義所簽發，如原審判決附表所
    示之系爭本票二紙，並聲請本院裁定准予強制執行，且兩造又為系爭本票之直接
    前後手等情，業據上訴人提出系爭本票影本二張及本院八十九年度票字第五三九
    八號民事裁定一件為證，且為被上訴人所不爭，固堪信為真實。惟本件有關上訴
    人主張：上訴人公司前負責人張弘武並未出面與被上訴人公司簽定該八十七年八
    月十日合作協議書，亦未授權案外人蔡百細處理該合作協議書等相關事宜，上訴
    人自可毋庸受該合作協議書之拘束；又縱認上訴人應受該合作協議書之拘束，然
    被上訴人既未依該合作協議之約定支付仟萬元予上訴人，被上訴人又未依該合
    作協議之約定先行收購相關土地所有權並移轉登記予上訴人及蔡百細，況洪順賢
    之不動產價值顯未達於三千萬元，是被上訴人縱已價購洪順賢之不動產，仍不得
    依該合作協議書之約定要求上訴人價購洪順賢之不動產，從而，上訴人自可毋庸
    給付系爭票款；況兩造所簽訂之八十九年元月四日協議書及系爭二紙本票，業因
    解除條件成就而失其效力，縱或不然，該八十九年元月四日協議書亦因被上訴人
    公司並未就對話意思表示立即為承諾，而失其拘束力，所以兩造就該協議書並未
    意思表示一致而成立，從而，上訴人亦可毋庸給付系爭票款；再系爭兩紙本票因
    自始欠缺發票日之記載，應屬無效之票據，從而，上訴人亦可毋庸給付系爭票款
    等情，既為被上訴人所否認，兩造復以前揭情詞互辯，則本件自應審究：上訴人
    公司前負責人張弘武究竟有無出面或授權蔡百細與被上訴人公司簽定該八十七年
    八月十日合作協議書？被上訴人有無違反該八十七年八月十日合作協議之情事，
    而上訴人得據以主張不受該八十七年八月十日合作協議之拘束？兩造嗣所簽訂八
    十九年一月四日協議書之性質如何？該八十九年一月四日協議是否已成立生效？
    該八十九年一月四日協議有無約定解除條件？系爭兩紙本票是否因自始欠缺發票
    日之記載，而屬無效之票據？茲分別論述如下：
    （一）有關上訴人公司前負責人張弘武究竟有無出面或授權蔡百細與被上訴人公
          司簽定該八十七年八月十日合作協議書、八十九年一月四日協議書之爭點
          部分：
          查上訴人上裕公司之「代表公司負責人」，自八十六年三月三十一日起
            至八十九年一月十二日止，原由張弘武擔任董事長，至八十九年一月十
            三日始改選乙○○為董事長，並於八十九年一月二十四日完成登記，有
            兩造提出之上裕公司變更登記事項卡在卷可據（見原審卷第八頁至十五
            頁），則兩造於簽訂八十七年八月十日合作協議書、八十九年一月四日
            協議書（見原審卷四十二頁至四十六頁、本院卷七十八頁至八十頁）之
            際，張弘武既為上訴人上裕公司之董事長，依公司法第二百零八條第三
            項前段規定，對外即有權代表上訴人公司，其所為之意思表示，當然直
            接對上訴人發生效力。參以上訴人原法定代理人張弘武於八十九年十一
            月二十四日應檢察官偵訊時亦證稱：「（上裕公司與佳園建設、蔡百細
            三方合作師大案，是否也委託蔡百細處理？）是的，但因我本人是公司
            負責人，我仍有出面，至於營運狀況都委任蔡百細出面」、「（你們所
            有之股東都有授權給蔡百細處理業務？）有」等語（見本院依職權所調
            閱台灣台南地方法院檢察署八十九年度偵字第一二二○六號偵查卷八十
            九年十一月二十四日訊問筆錄）。再參諸上述上裕公司之變更事項登記
            卡，上訴人上裕公司資本額登記為五千萬元，發行股份五百萬股，董事
            長張弘武持有股份十五萬股，董事蔡百細持股二百二十四萬九千股、董
            事陳炳文持股一百五十萬股，監察人蔡松有持股六十萬股，則蔡百細持
            股占公司資本額百分之四四．九八，為最大股東，直至八十八年十二月
            二十七日始將其股權賣與訴外人晉祥投資股份有限公司，有公司變更登
            記事項卡及股權買賣契約書在卷可查，且為兩造所不爭執，故可知上訴
            人公司原法定代理人張弘武所稱：上訴人之實際經營權授權予證人蔡百
            細，係基於證人蔡百細為上訴人持股數最大股東且擔任公司董事之故，
            應非虛偽。故被上訴人主張蔡百細有權代理上訴人簽署上述八十七年八
            月十日合作協議書、八十九年一月四日協議書等語，應堪採信。上訴人
            主張渠並未授與蔡百細代理締結協議書之權利云云，不足採信。況印章
            與簽名有同等之效力，民法第三條第二項亦定有明文，上述協議書上既
            有上訴人上裕公司之公司印章，並有張弘武之印文，上裕公司（含全部
            股東）又已同意蔡百細簽立契約之事實，亦據張弘武、蔡百細於前開刑
            案中證述明確，揆諸上開民法規定，自不再以張弘武簽名為必要。
          上訴人雖另提出蔡百細書立之權利義務關係說明書，主張蔡百細承認「
            師大案係無權代理簽立」云云。惟查：依該權利義務說明書第二行之記
            載，該權利義務之說明所規範者，乃「台北市○○區○○段二小段之土
            地」，顯非本件「台北市○○段（師大案）」之土地，乃上訴人竟援引
            該權利義務說明書作為本件師大案之抗辯，顯屬無據。更何況蔡百細於
            八十九年十一月二十四日應檢察官偵訊時亦稱：「（你對這份權利關係
            說明書有何意見？）‧‧‧‧為了釐清與上裕公司二張本票之債務而製
            作的說明書，開立時已在八十九年一月十三日股權移轉之後‧‧‧‧之
            所以在說明書上述及與上裕公司無關，是因為當時（我將）上裕公司股
            權移轉了，我仍與佳園公司有新案要合作，故不能以上裕公司之名義與
            佳園續訂，故才以此說明」等語綦詳（見本院依職權所調閱台灣台南地
            方法院檢察署八十九年度偵字第一二二○六號偵查卷八十九年十一月二
            十四日訊問筆錄），足見該權利義務說明書應僅係蔡百細基於上裕公司
            最大股東之身分，將股權移轉予乙○○等人（即上裕公司目前法定代理
            人）後，與乙○○等人彼此間權利義務內部分擔或股權價值之約定而已
            ，被上訴人自不受該約定內容之拘束，上訴人憑該權利義務說明書否認
            上裕公司之責任，亦屬無理由。
    （二）有關被上訴人有無違反該八十七年八月十日合作協議之情事，而上訴人得
          不受該合作協議拘束之爭點部分：
          按依兩造所簽訂八十七年八月十日合作協議，上裕公司或蔡百細雖應負
            責先收購房地每達三千萬元後，再移轉或換約予佳園公司，惟該三千萬
            元之「額度利益」，係在保留佳園公司於上裕公司收購尚未達三千萬元
            額度時，可拒絕上裕公司或蔡百細移轉、換約之會算請求，準此，該「
            額度利益」顯應屬於被上訴人佳園公司所得主張，尚非上訴人公司可執
            以主張拒絕支付本件票款，上訴人執以拒絕支付本件票款，已非可採。
          況按和解者，謂當事人互相退讓以終止爭執或防止爭執發生之契約，和
            解有使當事人取得和解契約所訂明權利效果之效力，民法第七百三十六
            條、第七百三十七條分別定有明文。查本件兩造於八十七年八月十日簽
            立系爭合作協議，嗣於八十七年十二月三十一日屆至後，經雙方同意於
            八十八年一月七日簽立補充協議以延展契約至八十八年四月三十日，嗣
            八十八年四月三十日屆至，上裕公司仍無法履行，乃再由第三人蔡百細
            代表上訴人公司與被上訴人末司簽訂八十九年一月四日協議，已如前述
            ，且該八十九年一月四日協議內容又謂：「緣為台北市○○區○○段九
            五八地號等土地開發事宜，三方於八十七年八月十日訂有合作協議書，
            八十八年一月七日訂有補充協議書在案，茲以原協議開發履行期限業已
            屆期而未能完成開發，三方協議如下：一、乙方（蔡百細）、丙方（上
            裕公司）依首揭協議應連帶返還甲方（佳園）之支出包括保證金、購地
            價款、代書費及以年利率百分之十計算之利息中，乙、丙方同意於簽立
            本約時返還新台幣三千萬元整，餘額二千五百三十七萬八千零八十一元
            於甲、丙方就台北市○○段○○段九九等地號土地開發案（簡稱公園段
            土地開發案）達成居間協議時，甲方同意此餘款自簽訂本協議之日至八
            十九年六月三十日止屆滿為清償期‧‧‧‧‧三、乙、丙方應共同為發
            票人開立面額一千七百八十九萬八百六十元（屬保證金、購地款及代書
            費規費）及七百四十八萬七千二百二十一元（屬前項計算至八十九年六
            月三十日止之利息）之兩張本票（本票到期日乙、丙方授權甲方填寫）
            ，交付甲方，以為前二項債務之擔保」等語，此有該八十九年一月四日
            協議書附卷可稽，是兩造於八十九年一月四日會算時，上裕公司就佳園
            公司因收購洪順賢土地房屋之價款既已承認列入清算，並於協議書內承
            諾返還，同時交付系爭本票予被上訴人表示遵期返還，則不論洪順賢購
            地款金額是否符合原所約定之三千萬元，上訴人於八十九年一月四日簽
            立補充協議時，就該數額既未保留抗辯，已生確定爭執和解協議之效果
            ，則依八十九年一月四日之協議，上裕公司亦有依約給付系爭票款之義
            務。故上訴人此部分之主張，自非可採。
          上訴人雖又主張：於所約定之台北市○○區○○段二小段九五八號土地
            及其上建物移轉登記予伊前，伊無給付本件票款之義務云云。惟查：依
            據兩造所簽訂八十九年一月四日協議書之記載內容，僅有約定上訴人應
            返還被上訴人所支出之購地價款、代書費及利息而已，並無約定被上訴
            人應先移轉系爭房地所有權予上訴人，上訴人據以主張渠可拒絕給付本
            件票款，已嫌乏據。況上開所約定之房地，目前係登記在訴外人洪順賢
            名下，有土地及建物登記簿謄本在卷可稽（見本院卷五三頁至六十頁）
            ，而之所以會登記在洪順賢名下，係因洪順賢乃上訴人公司之職員，且
            為避免以公司名義登記後再收購產生困擾，洪順賢僅為上訴人之產權登
            記名義人等情，亦據證人蔡百細於台灣高等法院台南分院九十一年度重
            上字第四九號民事案件程序中證述詳實，有該案民事判決之記載在卷可
            據（見該判決理由欄五之(三)），並有該不動產買賣契約書第八條特約事
            項4之約定內容在卷可稽（見本院卷一三八頁），是縱上開洪順賢名義
            房地尚未移轉登記為上訴人名義，上訴人依八十九年一月四日協議書之
            約定，仍應就本件被上訴人已支付之價款及其利息（即本件票款）負支
            付義務，故上訴人此部分之主張，自非可採。
    （三）有關兩造所簽訂八十九年一月四日協議書之性質，該八十九年一月四日協
          議是否已成立生效，該八十九年一月四日協議有無約定解除條件之爭點部
          分：
          按「對話為要約者，非立時承諾，即失其拘束力」，固為民法第一百五
            十六條所明定，惟此係指當事人間單純對話所為之要約而言。查兩造所
            簽訂之八十九年一月四日協議書，係證人蔡百細代理上訴人公司，以書
            面撰寫之協議書對被上訴人公司作要約，並非單純對話之要約等情，已
            據證人蔡百細於本院九十年度重訴字第七七號案件言詞辯論程序中證稱
            ：「（提示八十九年一月四日協議書，當時證人是否在場？）不是在八
            十九年一月四日簽的，是在八十八年十一月底或十二月初‧‧‧‧這份
            協議書是由我先蓋好章‧‧‧‧蓋好之後才拿給佳園建設股份有限公司
            ，當時我還是上裕開發股份有限公司的實際經營者，當時是我先寫好後
            交給佳園建設股分有限公司，佳園建設股份有限公司要交給董事會同意
            ，同意後才蓋章並填上日期」等語綦詳（參見本院依職權所調閱本院九
            十年度重訴字第七七號案件九十年八月十四日言詞辯論筆錄），足見蔡
            百細代理上訴人公司為訂約之意思表示時，本即同意被上訴人有較長之
            承諾期間，並非要當場立時為是否同意簽訂之承諾甚明，故被上訴人於
            八十九年一月四日始完成協議書之簽訂，並不發生要約未及時承諾之問
            題。上訴人主張被上訴人未立即承諾，該八十九年一月四日協議並未成
            立云云，委無足採。
          上訴人雖另以證人蔡百細曾於本院九十年度重訴字第七七號案件中證稱
            ：「（八十九年一月四）當天我不在場，協議書條款我有同意，我也有
            跟方豪德說股權可能轉讓，所以上裕開發股份有限公司要做變更」、「
            （問：蔡百細告訴方豪德股權要更動，用意何在？）如果我的股權轉讓
            給他人的話，我就不能代表上裕開發股份有限公司簽署這協議書」、「
            （問：你用印之後，如果股權已移轉而佳園建設股份有限公司尚未用印
            ，這種情形，訂協議書有無談到如何處理？）當時沒有具體談到，但有
            說如果是這種情形就要將上裕開發股份有限公司的名義改為其他公司」
            等語，而方豪德亦證稱：「蔡百細是有告知股權有可能變更，將來可能
            用別的公司名義，並沒有針對特別的話題」等語，據以主張蔡百細於為
            上開法律行為，係附有解除條件，即「苟被上訴人佳園公司經其董事會
            同意後，在系爭協議書及本票上記載日期時，證人蔡百細及其餘上裕公
            司股東邱珍妮等人對上訴人上裕公司之股權發生變動，不再是上訴人上
            裕公司之股東時，證人蔡百細即無權以其為上訴人上裕公司實際負責人
            之身分或代理被上訴人上團公司當時法定代理人張弘武，簽署系爭協議
            書及本票」云云。惟查：被上訴人否認八十九年一月四日協議書係附有
            上訴人主張之解除條件，而該協議書於內容上對於「是否附有解除條件
            」此一重點，亦未有任何之記載，又法律行為是否附有解除條件，會影
            響其失效與否，屬於重要事項，自應明確加以表示。經查，證人蔡百細
            於本院九十年度重訴字第七七號案件中就法官所詢：「你用印之後，如
            果股權已移轉，而佳園建設股份有限公司尚未用印，這種情形，訂協議
            書有無談到如何處理？」，係答稱：「當時沒有具體談到，但有說如果
            是這種情形就要將上裕開發股份有限公司的名義改為其他公司」（見上
            開所調取本院九十年度重訴字第七七號卷九十年八月十四日言詞辯論筆
            錄），顯見當時並未具體談到有附解除條件之情形。又所謂「上訴人公
            司要改為其他公司」等語，此關係到合作對象問題，何等重大，豈可容
            許未在協議書上明白載明，故尚難據此認定該協議書係附有解除條件。
          更何況證人蔡百細上開證詞之真意，業據蔡百細於該案上訴審程序中詳
            細證稱：「我是在八十八年年中，就一方面代理上裕公司暨一方面以我
            本人名義的兩面關係和佳園公司洽談另外公園案的合作協議問題，一直
            到十一月底才定案，一方面簽公園案的合作協議，另一方面簽本件師大
            案告一段落，上裕公司要給佳園公司多少金額的問題‧‧‧‧在八十八
            年十一月底十二初，協議書條款大家談好後，我就在協議書及本票上用
            印簽名，日期未填寫，交給佳園公司，本票有授權佳園公司填寫日期，
            協議書分成兩部分，就公園案部分，當時是有跟他們講說可能簽約的上
            裕公司公司名義要更換，所講的公司名義變動是指公園案，並非是師大
            案，就師大案部分，因為師大案一向都用上裕公司名義與佳園協議，所
            以沒有更換名義之問題及必要‧‧‧‧」、「因為師大案是延續合作協
            議書而來，上裕公司與我個人均為契約當事人，與公園案不同，本票是
            因為師大案而來我在簽立本票的時候，是以代理上裕公司與我個人名義
            雙重身分開立本票，所以上裕公司與我個人都要負責」等語綦詳，此有
            台灣高等法院台南分院九十一年度重上字第四九號民事判決之記載在卷
            可據（見該判決理由欄五之(二)3.），由此可見，蔡百細於簽立協議書及
            本票時，雖有提及要其股權可能有變動之情形，惟僅係表明將來渠在上
            裕公司之股權若有所變動，則關於另案（即公園案）之合作案，可能要
            以他公司之名義與被上訴人洽訂而已，但本件師大案既係在結算彼此權
            利義務關係，自與股權變動無涉。蓋就公園案與師大案對證人蔡百細而
            言，前者是屬於正在洽談之合作案，仍屬有利可圖之案子，後者是單純
            結算所應給付之債務，僅負擔義務，故蔡百細僅就公園案，為顧及股權
            轉讓後自己能否再以他公司名義與佳園公司繼續合作公園案，藉以牟利
            ，而言及其公司名義可能變更，乃屬人之常情，此再對照蔡百細出具予
            上訴人之權利義務關係說明書（見本院卷四十頁），明載：「本人蔡百
            細前以上裕開發股份有限公司代表人之名與佳園建設股份有限公司間所
            簽訂之『台北市○○區○○段二小段九十九地號等（即公園案）』基地
            開發居間契約等所有協議書，均未經上裕公司之同意、授權或委任，與
            上裕公司無涉，佳園公司若對由本人簽訂之所有契約、協議有任何疑慮
            或待協商之事由時，概由本人負責‧‧‧‧」等語，亦僅載明其就公園
            案（不包括師大案）係由自己負責，亦可得證。從而，自難認蔡百細就
            其所簽之協議書或其代理權，係附有任何解除條件。
          就本件法律關係發生所具備之要件而言，被上訴人既已證明八十九年一
            月四日協議書係有效成立，已如前述，則上訴人欲主張該協議書業因解
            除條件成就而失效，自應就該法律關係障礙或消滅之例外事實負舉證責
            任。然上訴人迄仍無法舉證證明「蔡百細代理上訴人公司於八十九年一
            月四日所簽之協議書，係附有解除條件」，則上訴人主張：蔡百細於簽
        !   署八十九年一月四日協議書時，係附有苟其事後股權有發生變動，即喪
            失代理權之解除條件云云，即非可採。又蔡百細於簽訂該八十九年一月
            四日協議書時（約於八十八年十一月底至十二月初之間），確係有權代
            理上訴人公司，已如前述，則縱使其後蔡百細等人於八十八年十二月二
            十七日已將其股權賣與訴外人晉祥投資股份有限公司，然蔡百細代理上
            訴人所簽之八十九年一月四日協議書及授權書，其效力應未受任何影響
            ，併此敘明。
    （四）有關系爭兩紙本票是否因自始欠缺發票日之記載而屬無效票據之爭點部分
          ：
          按授權執票人填載票據上應記載之事項，並不限於絕對的應記載事項，
            即相對的應記載事項，亦可授權為之，最高法院六十七年台上字第三八
            九六號判例要旨著有明文。次按票據行為乃財產上之法律行為，自得授
            權他人代理為之，而代理人經本人（票據債務人）之授權，於代理權限
            內，自己決定效果意思，以本人之名義完成票據行為，其行為之效果直
            接歸屬於本人，即為票據行為之代理，此與使者不同，蓋代理人係自為
            意思表示，而使者則係傳達他人之意思表示，至於執票人究以使者或代
            理人之地位完成票據行為，係屬事實認定問題（最高法院八十二年三月
            三十日八十二年度第一次民事庭會議決議暨研究報告意見參照）。再按
            「票據法第十一條第一項固規定，欠缺該法所規定票據上應記載事項之
            一者，其票據無效，但此項規定，並不否定空白票據補充權之存在，空
            白票據仍為有價證券之一種，並不失其流通性。本件系爭支票發票之月
            份，縱如蔡耀宗所證，係上訴人即執票人所補填，但上訴人之補充行為
            ，倘係出於票據行為人之授權，尚難仍認該票據無效」，亦據最高法院
            著有七十一年度台上字第一四七四號判決要旨闡述甚詳。由此可知，票
            據簽發時，發票人倘確已授權他人填載票據絕對應記載事項，或業已決
            定應填寫票據絕對應記載事項之內容而囑他人填載，仍難仍認該票據為
            無效（參見司法院八十一年十月十三日（八一）廳民一字第一六九七七
            號、八十二年七月九日（八二）廳民四字第０七四四八號研究意見，均
            同此旨）。
          查蔡百細於簽發系爭兩紙本票之際，雖未填寫發票日，但確有授權佳園
            公司填載其發票日等情，業據蔡百細本院九十年重訴字第七七號案件審
            理程序中證稱：「（問：協議書及本票的日期，是否同意將日期交佳園
            公司填載？）協議書及本票之日期，是延續八十七年的契約，由佳園建
            設股份有限公司用印之後，再填日期，由佳園建設股份有限公司來填即
            可」等語綦詳（見上開所調取本院九十年度重訴字第七七號卷八十九年
            八月十四日言詞辯論筆錄），復據蔡百細再於台灣高等法院台南分院九
            十一年度重上字第四九號案件準備程序中證稱：「我是在八十八年年中
            ，就一方面代理上裕公司暨一方面以我本人名義的兩面關係和佳園公司
            洽談另外公園案的合作協議問題，一直到十一月底才定案，一方面簽公
            園案的合作協議，另一方面簽本件師大案告一段落，上裕公司要給佳園
            公司多少金額的問題‧‧‧‧在八十八年十一月底十二初，協議書條款
            大家談好後，我就在協議書及本票上用印簽名，日期未填寫，交給佳園
            公司，本票有授權佳園公司填寫日期，協議書分成兩部分，就公園案部
            分，當時是有跟他們講說可能簽約的上裕公司公司名義要更換，所講的
            公司名義變動是指公園案，並非是師大案‧‧‧‧」、「因為師大案是
            延續合作協議書而來，上裕公司與我個人均為契約當事人，與公園案不
            同，本票是因為師大案而來我在簽立本票的時候，是以代理上裕公司與
            我個人名義雙重身分開立本票，所以上裕公司與我個人都要負責」等語
            綦詳，此有台灣高等法院台南分院九十一年度重上字第四九號民事判決
            之記載在卷可據（見該判決理由欄五之(二)3.）。此外，再參酌系爭本票
            之金額，乃經兩造會算後所確定之金額，此亦據證人蔡百細於台灣高等
            法院台南分院九十一年度重上字第四九號案件準備程序中證稱：「‧‧
            ‧‧一千七百八十九萬零八百六十元，這個金額就是當時買金山南路的
            房子所花的費用，包括代書費用等稅費‧‧‧‧二千五百三十七萬零八
            十一元與一千七百八十九萬零八百六十元間之差額就是利息，是佳園公
            司計算後我直接簽名確認，我並無詳細計算，我是相信他計算的沒錯」
            等語綦詳，此有台灣高等法院台南分院九十一年度重上字第四九號民事
            利決之記載在卷可據（見該判決理由欄五之(四)），則系爭本票上之發票
            日既係基於共同發票人即上訴人公司當時之法定代理人張弘武（上裕公
            司至八十九年一月二十七日始變更登記為乙○○）及實際經營人蔡百細
            之授權而填載，依上說明，系爭本票自屬有效，上訴人自應負共同發票
            人之責，上訴人主張系爭本票為無效票據云云，亦非可採。
四、綜上所述，上訴人所稱被上訴人不得享有系爭票據權利之上述各項主張，均不足
    採，從而，上訴人據以訴請確認系爭本票債權不存在，自屬無據，其訴應予駁回
    。原審法院認為上訴人本件請求為無理由，而為上訴人敗訴之判決，核無不合。
    上訴意旨指摘原判決不當，求予廢棄改判，為無理由，應予駁回其上訴。
五、兩造其餘主張及所提證據，與本院上開論斷無涉或無違，爰不予一一贅述，附此
    敘明。
六、據上論結，本件上訴為無理由，依民事訴訟法第四百三十六條之一第三項、第四
    百四十九條第一項、第七十八條，判決如主文。
中      華      民      國    九十二    年      六      月      十      日
                                    臺灣臺南地方法院民事第三庭
~B審判長法官  王金龍
~B      法官  林逸梅
~B      法官  張銘晃
右正本證明與原本無異
如對本判決上訴，須於判決送達後二十日內向本院提出上訴狀，同時表明上訴理由；
如已於本判決宣示後送達前提起上訴者，應於判決送達後十日內補具上訴理由（均須
按他造當事人之人數附繕本）。
中      華      民      國    九十二    年      六      月      十三    日
~B      法院書記官  張宜柔


司法院資訊處製作；財團法人民間司法改革基金會備份。
